【裁判字號】    99,家再,6
【裁判日期】    990820
【裁判案由】    離婚
【裁判全文】
臺灣高等法院民事判決                   99年度家再字第6號
  再  審原告  丙○○
  再  審被告  甲○○
  法定代理人  乙○○
上列當事人間請求離婚事件，再審原告對於中華民國99年2月26
日本院98年度家上字第155號確定判決（含台灣台北地方法院97
年度婚字第647號判決）提起再審之訴，本院判決如下：
    主    文
再審之訴駁回。
再審訴訟費用由再審原告負擔。
    理    由
一、程序部分：
  (一)按再審之訴應於30日之不變期間內提起；前項期間自判決確
    定時起算，判決於送達前確定者，自送達時起算，民事訴訟
    法第500條第1項、第2項前段定有明文。查再審原告前對民
    國（下同）99年2月26日本院98年度家上字第155號判決（下
    稱原確定判決）提起第三審上訴，經99年5月6日最高法院99
    年度台上字第832號裁定駁回上訴確定，同年5月18日製作第
    三審裁定書正本。再審原告收受裁定後，於同年6月18日提
    起再審之訴（見本院卷第1頁），未逾30日不變期間，合先
    敘明。
  (二)當事人如以適用法規顯有錯誤為由提起再審之訴，對第三審
    法院判決提起再審之訴，係指該事件經第三審法院為實體判
    決（上訴有無理由之判決）而言，並不包括因上訴不合法以
    裁定駁回上訴之情形（最高法院84年度台抗字第609號裁定
    意旨參照）。再審原告既經最高法院裁定駁回上訴，依上開
    說明，僅得主張原確定判決適用法規顯有錯誤，而向本院提
    起再審之訴，併此說明。
二、再審原告主張：兩造於96年12月27日結婚，然再審被告（現
    為禁治產人，其女兒乙○○經指定為法定代理人）訴請離婚
    ，經台灣台北地方法院97年度婚字第647號判決准兩造離婚
    ；再審原告提起上訴，亦經原確定判決駁回再審原告上訴。
    惟再審原告對再審被告並無毆打、掐捏、過度搖晃等暴力行
    為，亦無餵食不明藥物之情；故原確定判決認再審原告有民
    法第1052條第2項離婚事由，顯違背民事訴訟法第222條第3
    項、最高法院69年台上字第771號判例，其適用法規顯有錯
    誤。再者，再審原告自97年初即患有腰腹疼痛之疾病，雖於
    97年4月14日進行手術，仍未痊癒，迨97年12月始進行腹腔
    鏡手術治療，故再審原告抱病照料再審被告，絕無任何虐待
    行為。況再審被告於97年6月10日被送往忠孝醫院醫治，再
    審原告旋於次日即向台北醫學大學附設醫院（下稱北醫）調
    閱其電腦斷層資料，轉交忠孝醫院診斷再審被告病情，益徵
    再審原告盡力照顧再審被告。茲再審原告於原確定判決辯論
    終結前未及提出上開證據，如經斟酌，可知再審原告長期忍
    受病痛，仍勉力照護再審被告，並無難以維持婚姻之重大離
    婚事由。爰依民事訴訟法第496條第1項第1、13款規定提起
    再審之訴。並聲明：(一)原確定判決（含台灣台北地方法院97
    年度婚字第647號判決）不利於再審原告部分，應予廢棄。
    (二)上開廢棄部分，再審被告第一審之訴駁回。
三、按「有下列各款情形之一者，得以再審之訴對於確定終局判
    決聲明不服，但當事人已依上訴主張其事由或知其事由而不
    為主張者，不在此限：(一)適用法規顯有錯誤者。…(十三)當事人
    發現未經斟酌之證物或得使用該證物者。但以如經斟酌可受
    較有利益之裁判者為限。」，民事訴訟法第496條第1項第1
    款、第13款定有明文。經查：
  (一)所謂適用法規顯有錯誤者，係指確定判決所適用之法規顯然
    不合於法律規定，或與司法院現尚有效及大法官會議之解釋
    ，或本院尚有效之判例顯然違反者而言（最高法院60年台再
    字第170號判例意旨參照）。適用法規顯有錯誤者，不包括
    漏未斟酌證據及認定事實錯誤之情形在內（最高法院63年台
    上字第880號判例意旨參照）。查再審原告主張再審被告於
    北醫接受治療期間，醫護人員提供「回家照護」與「榮民安
    養中心照護」二種方式，其考慮再審被告意願而選擇前者，
    亦遵照醫囑於北醫門診追蹤治療或送忠孝醫院診療，並無棄
    養、疏於照顧情事；也無任何毆打、掐捏、過度搖晃等暴力
    行為，更無餵食不明藥物舉動云云。核其內容，均係再審原
    告就原確定判決所認定離婚原因事實加以爭執；而原確定判
    決無論是否有認定事實錯誤之情形，均與適用法規顯有錯誤
    之要件不合。則再審原告空言原確定判決違反民事訴訟法第
    222條、最高法院69年台上字第771號判例，具有民事訴訟法
    第496條第1項第1款（適用法規顯有錯誤）之再審理由云云
    ，即屬無據。
  (二)所謂發現未經斟酌之證物，係指在前訴訟程序事實審辯論終
    結前，不知已有該證物存在，其後始知之者而言。所謂得使
    用該證物，係指前訴訟程序事實審言詞辯論終結前，雖知有
    該證物存在，但因故不能使用，其後始得使用者而言。若已
    知之，而按其情形，並非不能當時舉出或命第三人提出者，
    即無本款之適用（最高法院76年台上字第2812號判決意旨參
    照）。再審原告固謂其於97年間罹病，仍然忍痛照料再審被
    告，於再審被告97年6月10日在忠孝醫院治療時，次日即申
    請北醫電腦斷層資料並轉交忠孝醫院，足見並無可歸於再審
    原告之重大難以維持婚姻之事由云云。惟查，上揭證據係97
    年間資料（本院卷第26、27、46頁），再審原告早已知悉，
    然原確定判決於99年2月3日辯論終結時，其竟未提供予法院
    參酌，復未說明因故不能使用之情節，即與民事訴訟法第
    496條第1項第13款（發現未經斟酌、得使用有利證物）之再
    審要件不符。故再審原告據以訴請再審，亦非可採。
四、綜上所述，再審原告本於前開理由提起再審之訴，為顯無理
    由，應予駁回，爰依民事訴訟法第502條第2項，不經言詞辯
    論，逕行判決如主文。
中    華    民    國    99    年    8     月    20    日
                    民事第十七庭
                        審判長法  官  藍文祥
                              法  官  陳麗芬
                              法  官  吳燁山
正本係照原本作成。
如不服本判決，應於收受送達後20日內向本院提出上訴書狀，其
未表明上訴理由者，應於提出上訴後20日內向本院補提理由書狀
（均須按他造當事人之人數附繕本）上訴時應提出委任律師或具
有律師資格之人之委任狀；委任有律師資格者，另應附具律師資
格證書及釋明委任人與受任人有民事訴訟法第466條之1第1項但
書或第2項（詳附註）所定關係之釋明文書影本。如委任律師提
起上訴者，應一併繳納上訴審裁判費。
中    華    民    國    99    年    8     月    23    日
                              書記官  于  誠
附註：
民事訴訟法第466條之1（第1項、第2項）：
對於第二審判決上訴，上訴人應委任律師為訴訟代理人。但上訴
人或其他法定代理人具有律師資格者，不在此限。
上訴人之配偶、三親等內之血親、二親等內之姻親，或上訴人為
法人、中央或地方機關時，其所屬專任人員具有律師資格並經法
院認為適當者，亦得為第三審訴訟代理人。

司法院資訊處製作；財團法人民間司法改革基金會備份。
